ACORDAO-COMPLETO-2410190

ACÓRDÃO 6130/2020 ATA 16/2020 - PRIMEIRA CÂMARA

VISTOS, relatados e discutidos estes autos de recurso de reconsideração interposto por Lucia Helena da Silva Feio contra o Acórdão 11460/2019-TCU-Primeira Câmara; 
ACORDAM os Ministros do Tribunal de Contas da União, reunidos em sessão da Primeira Câmara, ante as razões expostas pelo Redator, em: 
9.1. conhecer do recurso de reconsideração interposto por Lucia Helena da Silva Feio para, no mérito, negar-lhes provimento; 
9.2. dar ciência desta deliberação ao Fundo Nacional de Saúde.

Recurso de reconsideração em tomada de contas especial

Primeira Câmara

Município de Ananindeua/PA.

3. Interessados/Responsáveis/Recorrentes:
3.1. Interessado: Fundo Nacional de Saúde - MS (00.530.493/0001-71)
3.2. Responsáveis: Antonia Lucia da Silva Palheta Ferreira (XXX.464.412-XX); Joaquim Alcides Coelho Queiroz (XXX.040.372-XX); Lucia Helena da Silva Feio (XXX.141.172-XX); Rui Begot da Rocha (XXX.263.902-XX)
3.3. Recorrente: Lucia Helena da Silva Feio (XXX.141.172-XX).

13.1. Ministros presentes: Benjamin Zymler (na Presidência), Walton Alencar Rodrigues (Relator), Bruno Dantas e Vital do Rêgo.
13.2. Ministros-Substitutos presentes: Augusto Sherman Cavalcanti e Weder de Oliveira.

Lucia Helena da Silva Feio

WALTON ALENCAR RODRIGUES

Ministro Vital do Rêgo.

Adoto, como relatório, a instrução da Secretaria de Recursos (peças 112-113) , que contou com a anuência do MPTCU, representado pela Procuradora-Geral Cristina Machado da Costa e Silva (peça 114) :
INTRODUÇÃO
1. Trata-se de recurso de reconsideração interposto pela Sra. Lucia Helena da Silva Feio, por meio do qual se insurge contra o Acórdão 11460/2019-TCU-Primeira Câmara, prolatado na sessão de julgamento do dia 8/10/2019-Ordinária e inserto na Ata 36/2019-1ª Câmara (peça 67) . 
1.1. A deliberação recorrida apresenta o seguinte teor, transcrevendo-se em destaque os itens objeto do recurso de reconsideração:
VISTOS, relatados e discutidos estes autos de tomada de contas especial em desfavor do Sr. Clovis Manoel de Melo Begot (XXX.366.902-XX) , ex-prefeito de Ananindeua/PA, e dos Srs. Joaquim Alcides Coelho Queiroz (XXX.040.372-XX) e Antônia Lúcia da Silva Palheta (XXX.464.412-XX) , ex-Secretários Municipais de Saúde, em virtude da não comprovação da boa e regular aplicação dos recursos federais do Sistema Único de Saúde, repassados na modalidade Fundo a Fundo, no âmbito do Programa Expansão da Saúde da Família (Proesf) ao município de Ananindeua/PA, no exercício de 2003;
ACORDAM os ministros do Tribunal de Contas da União, reunidos em sessão da 1ª Câmara, diante das razões expostas pelo relator, em: 
9.1. excluir da relação processual o Sr. Clovis Manoel de Melo Begot (XXX.366.902-XX) ;
9.2. julgar irregulares as contas dos Srs. Joaquim Alcides Coelho Queiroz (XXX.040.372-XX) e Antônia Lúcia da Silva Palheta Ferreira (XXX.464.412-XX) , ex-secretários municipais de saúde, e dos Srs. Rui Begot da Rocha (XXX.263.902-XX) e Lúcia Helena Silva Feio (XXX.141.172-XX) , responsáveis pelas atestações das despesas inquinadas, com fundamento nos arts. 1º, inciso I, 16, inciso III, alíneas "b" e "c", da Lei 8.443/1992, c/c os arts. 1º, inciso I, e 209, incisos II e III, do Regimento Interno do TCU; 
9.3. condenar, solidariamente, os responsáveis abaixo mencionados, com fundamento no art. 19, caput, da Lei 8.443/1992, c/c o art. 210 do Regimento Interno do TCU, ao pagamento das quantias a seguir especificadas, com a fixação do prazo de 15 (quinze) dias, a contar das notificações, para comprovarem, perante o Tribunal (art. 23, inciso III, alínea "a", da Lei 8.443/1992, c/c o art. 214, inciso III, alínea "a", do Regimento Interno) , o recolhimento da dívida aos cofres do Fundo Nacional de Saúde, atualizada monetariamente e acrescida dos juros de mora, calculados a partir das datas discriminadas, até a data do recolhimento, na forma prevista na legislação em vigor:
9.3.1. Antônia Lúcia da Silva Palheta Ferreira (XXX.464.412-XX) e Lúcia Helena Silva Feio (XXX.141.172-XX) :
	Valor original (R$) 
	Data da ocorrência

	85.456,70
	18/12/2003

	47.430,00
	26/12/2003

	13.050,50
	13/1/2004

	42.505,60
	16/1/2004

	67.900,60
	26/1/2004

	42.658,50
	26/1/2004

9.3.2. Joaquim Alcides Coelho Queiroz (XXX.040.372-XX) e Lúcia Helena Silva Feio (XXX.141.172-XX) :
	Valor original (R$) 
	Data da ocorrência

	2.267,10
	28/1/2004

9.3.3. Antônia Lúcia da Silva Palheta Ferreira (XXX.464.412-XX) e Rui Begot da Rocha (XXX.263.902-XX) :
	Valor original (R$) 
	Data da ocorrência

	13.982,60
	   17/12/2003

9.3.4. Antônia Lúcia da Silva Palheta Ferreira (XXX.464.412-XX) :
	Valor original (R$) 
	Data da ocorrência

	31.363,20
	   22/1/2004

	53.636,80
	   10/2/2004

9.4. autorizar, desde logo, nos termos do art. 28, inciso II, da Lei 8.443/1992, a cobrança judicial das dívidas, caso não atendidas as notificações;
9.5. autorizar, desde logo, caso solicitado e o processo não tenha sido remetido para cobrança judicial, o pagamento das dívidas em até 36 (trinta e seis) parcelas mensais e consecutivas, nos termos do art. 26 da Lei 8.443/1992, c/c o art. 217 do Regimento Interno/TCU, fixando-se o vencimento da primeira parcela em 15 (quinze) dias, a contar do recebimento da notificação, e o das demais a cada mês, devendo incidir sobre cada valor mensal os correspondentes acréscimos legais, na forma prevista na legislação em vigor, sem prejuízo de alertar os responsáveis de que a falta de comprovação do recolhimento de qualquer parcela implicará o vencimento antecipado do saldo devedor;
9.6. dar ciência deste acórdão à Secretaria de Atenção à Saúde do Ministério da Saúde (SAS) , em atenção ao disposto no art. 18, § 6º, da Resolução TCU 170/2004, e ao Procurador-Chefe da Procuradoria da República no Pará, nos termos do art. 16, § 3º, da Lei 8.443/1992, c/c o art. 209, § 7º, do Regimento Interno do TCU.
HISTÓRICO
2. Trata-se de tomada de contas especial (TCE) instaurada pela Setorial Contábil do Fundo Nacional de Saúde (FNS) do Ministério da Saúde, em desfavor do Sr. Clovis Manoel de Melo Begot (XXX.366.902-XX) , ex-prefeito de Ananindeua/PA, e dos Srs. Joaquim Alcides Coelho Queiroz (XXX.040.372-XX) e Antônia Lúcia da Silva Palheta (XXX.464.412-XX) , ex-Secretários Municipais de Saúde, em virtude da não comprovação da boa e regular aplicação dos recursos federais do Sistema Único de Saúde, repassados na modalidade Fundo a Fundo, no âmbito do Programa Expansão da Saúde da Família (Proesf) ao município de Ananindeua/PA, no exercício de 2003.
2.1. Para a consecução dos objetivos do programa foram disponibilizados recursos federais na ordem de R$ 623.500,00, depositados em três parcelas entre 11/9/2003 e 21/1/2004 (peça 68, p.1) .
2.2. Os fatos que ensejaram a instauração da presente TCE foram apurados no curso de auditoria realizada no período de 25/6 a 15/8/2007, atendendo a pedido da Secretaria de Atenção à Saúde do Ministério da Saúde (SAS) e a requisição da Procuradoria da República no Estado do Pará, motivados por possíveis irregularidades apontadas no relatório de auditoria independente realizada pela empresa Pricewaterhouse & Coopers, compreendendo o período de 2003 a 2006 (peça 3, p. 14) .
2.3. A manifestação do tomador de contas, o relatório de auditoria da CGU, o certificado de auditoria e o Parecer do Dirigente do Órgão de Controle Interno imputaram irregularidades aos responsáveis que ensejaram a glosa de seis pagamentos (peça 1, p. 67-70 e 113-119) . 
2.4. Destes, cinco, no montante de R$ 308.128,00, eram referentes a aquisição de materiais permanentes que não foram localizados nas Unidades de Saúde da Família e pelos quais não houve a apresentação dos termos de responsabilidade e números de registros patrimoniais, assim como restou configurada a falta de controle de saída dos produtos do almoxarifado (peça 1, p. 67-70 e 113-119) . A sexta glosa, no montante de R$ 98.982,60, decorreu da diferença encontrada entre o valor medido e o valor gasto na construção de unidades de saúde em Ananindeua (peça 3, p. 146-148) .
2.5. Já no âmbito deste Tribunal e após a manifestação inicial da unidade técnica (peça 28) e do MPTCU (peça 31) , o Relator a quo determinou correções nas citações, apontando mudanças no escopo de responsabilização.  Nessa oportunidade, arrolou a Sra. Lúcia Helena da Silva Feio, que, na condição de diretora do Dead de Ananindeua/PA, atestou o recebimento dos bens adquiridos e posteriormente não localizados, assim como do Sr. Rui Begot da Rocha, à época secretário de infraestrutura, por atestar as notas fiscais que ensejaram o pagamento por serviços não executados nas obras fiscalizadas (peça 32) .
2.6. Determinou, ainda, o redimensionamento do débito atribuído ao Sr. Joaquim Queiroz, uma vez que os empenhos e demais documentos relativos às obras inquinadas foram emitidos antes do início de sua gestão na secretaria municipal de saúde, hipótese em que a responsabilidade pela execução das despesas recairia sobre a Sra. Antônia Lúcia da Silva Palheta (peça 32) .
2.7. As novas citações e audiências foram efetuadas consoante os pronunciamentos das peças 36 e 37. A Sra. Antônia Lúcia da Silva Palheta Ferreira não apresentou alegações de defesa (peça 62, p. 2) . A Sra. Lúcia Helena da Silva Feio e o Srs. Rui Begot da Rocha e Joaquim Alcides Coelho Queiroz acostaram as suas manifestações de defesa nas peças 48, 56 e 49, respectivamente.  
2.8. Em sua derradeira instrução, a unidade instrutora propôs a revelia da Sra. Antônia Lúcia da Silva Palheta Ferreira, o julgamento pela irregularidade das contas dos responsáveis e a imputação de débito, todavia, sem a aplicação de multas, em razão da prescrição da pretensão punitiva (peça 62, p. 12-14) , o que acolhido pelo MPTCU (peça 66) .
2.9. O Relator a quo, Ministro Vital do Rêgo anuiu com as propostas da unidade técnica (peça 68, p. 2) e foi acompanhado pelos demais ministros da Colenda 1ª Câmara (peça 67) .
2.10. Irresignada, a Sra. Lucia Helena da Silva Feio interpôs o presente recurso de reconsideração (peça 87) , que se fundamenta nas altercações que, adiante, passar-se-á a relatar.
EXAME DE ADMISSIBILIDADE
3. Reitera-se o exame preliminar de admissibilidade efetuado por esta unidade instrutora (peças 88) , ratificado pelo Ministro-Relator Walton Alencar Rodrigues (peça 92) , que concluiu pelo conhecimento do recurso de reconsideração acostado à peça 87, com fundamento nos artigos 32, inciso I, e 33 da Lei 8.443/1992, suspendendo-se os efeitos dos itens 9.2, 9.3, 9.3.1, 9.3.2 e 9.4 do Acórdão 11460/2019-TCU-Primeira Câmara para os devedores solidários.
EXAME DE MÉRITO
4. Delimitação do recurso
4.1.	Constitui objeto do presente exame responder se:
a) houve prescrição do débito;
b) houve responsabilidade da Sra. Lucia Helena da Silva Feio pelo débito;
Da prescrição do débito  
5.1. A Sra. Lucia Helena da Silva Feio defende a prescrição do débito.
5.2. Sustenta a alegação acima com base nos seguintes argumentos recursais:
a) A responsável teria sido citada em fevereiro de 2018 e os fatos irregulares teriam acontecido entre dezembro de 2003 e abril de 2004, de sorte que teria transcorrido prazo superior ao da prescrição quinquenal e da decenal (peça 87, p. 5) ; 
b) A Lei 8.429/1992 (Lei de Improbidade Administrativa) estabelece o prazo de cinco anos para a propositura de ação de improbidade administrativa e o art. 6º da Instrução Normativa do TCU 71/2012 dispensa a instauração de TCE quando houver transcorrido prazo superior a dez anos entre o dano e a primeira notificação dos responsáveis (peça 87, p. 6) ;
c) O STF teria fixado em cinco anos o prazo prescricional conforme julgado do Mandado de Segurança 35971-DF (peça 87, p. 11-15) .  
Análise
5.3. De início, as alegações acima não suportam uma conclusão pela prescrição do débito. 
5.4. Preliminarmente, cabe enfatizar que o acórdão vergastado reconheceu a prescrição da pretensão punitiva e, por isso, não foi aplicada penalidade aos responsáveis (peças 68, p. 3 e peça 67) . 
5.5. Com relação à pretensão de ressarcimento de dano ao erário, a jurisprudência pacífica do TCU e do Supremo Tribunal Federal é no sentido de que as ações de ressarcimento movidas pelo Estado contra os agentes causadores de danos ao erário são imprescritíveis, conforme enunciado da Súmula TCU 282, exarada em consonância com posicionamento do Plenário do STF, proferido em sede de mandado de segurança (MS 26.210-9/DF, Relator Ministro Ricardo Lewandowski) .
5.6. Quanto à alegação de que o STF teria fixado em cinco anos o prazo prescricional em razão do MS 35971-DF, a mesma deve ser afastada, uma vez que a referida decisão, além de ter sido concedida, de maneira monocrática e precária em sede de liminar, não possui efeito geral e vinculante sobre o TCU, devendo ser aplicada, apenas, às partes envolvidas naquela referida lide.
5.7. Portanto, a orientação da Súmula TCU 282 está em vigor, devendo ser aplicado o seu entendimento de que as ações de recomposição do erário são imprescritíveis.
5.8. No mesmo sentido, deve ser afastada a alegação de que a Lei 8.429/1992 estabelece em cinco anos o prazo prescricional. Isso porque o referido dispositivo legal se aplica às ações de improbidade administrativa, que são julgadas pelo Poder Judiciário. O caso vertente trata de processo de contas, julgados no âmbito dos Tribunais de Contas, não existindo qualquer subordinação desses processos aos ritos e prazos estipulados pela Lei 8.429/1992.
5.9. Por último, deve ser rejeitada a alegação de violação do art. 6º da IN TCU 71/2012. Tal argumento foi devidamente afastado pelo Relator a quo, Ministro Vital do Rêgo (peça 68, p. 2) : 
14. Não há como acolher a preliminar de prescrição suscitada pelos responsáveis. Não houve o transcurso de mais de dez anos entre as datas prováveis de ocorrência do dano (de 18/12/2003 a 10/02/2004) e a primeira notificação dos responsáveis, ocorrida entre 9/6/2008 a 20/4/2014 (documentos constantes na peça 4) , nos termos do art. 6º, inciso II, da IN TCU 71/2012.
15. Em relação aos últimos responsáveis citados neste processo, a simples alegação de prejuízo à defesa desacompanhada de elementos objetivos que a pudessem justificar não autoriza o trancamento destas contas em relação a eles. Na linha da jurisprudência desta Corte de Contas, o mero decurso de tempo não é razão suficiente para o trancamento das contas, sendo preciso que, além disso, haja fundadas razões para supor que o direito à defesa tenha ficado prejudicado, o que não restou demonstrado nos autos.
[destaque acrescido]
5.9. Pelo exposto, o simples transcurso de prazo não enseja o trancamento das contas, de forma que é necessário a demonstração de prejuízo ao direito de defesa, o que, realmente, não foi evidenciado pela responsável em sua manifestação. 
5.10. Portanto, devem ser afastadas as alegações que propugnam pela prescrição do débito. 
Da responsabilidade da recorrente 
6. A Sra. Lucia Helena da Silva Feio defende a ausência de sua responsabilidade pelo débito. 
6.1. Sustenta a alegação acima com base no seguinte argumento recursal:
a) A responsável jamais teria atuado como ordenadora de despesas, auditora ou gestora fiscal, pois teria sido mera servidora interina, que fora contratada de forma precária, tendo trabalhado por apenas quatro meses na secretaria de saúde municipal. 	Nesse sentido, a responsável jamais teria trabalhado na gestão do secretário de saúde 'Joaquim Alcides Coelho Queiroz', de forma que não poderia responder por ato de superior hierárquico e tampouco por ato de terceiro, que jamais teve contato ou vínculo funcional (peça 87, p. 4) . 
Análise
6.2. De início, as alegações não sustentam o afastamento da responsabilidade da recorrente. 
6.3. Preliminarmente, a defesa da responsável não contesta as irregularidades e o dano ao erário e busca apenas afastar a sua responsabilidade com base na natureza do seu vínculo funcional com o Município de Ananindeua/PA.
6.4. Para a responsabilização do agente público perante este Tribunal, a natureza do vínculo funcional que a responsável manteve com o município é irrelevante, bastando o ato de ofício que efetivamente praticou, no caso atestar notas fiscais, cumprindo etapa crucial no processo de liquidação da despesa pública. 
6.5. Dessa forma, independente se agiu como servidora efetiva ou temporária, a responsável atuou como diretora do departamento de administração e, nessa condição, atestou as notas fiscais.
6.6. Nesse sentido, a jurisprudência do Tribunal é firme no sentido de que a condenação em débito independe da ocorrência de conduta dolosa ou de locupletamento, bastando para tanto a constatação de conduta culposa (stricto sensu) dos responsáveis pela irregularidade que ocasionou o dano ao erário (a exemplo do Acórdão 5297/2013-TCU-Primeira Câmara, rel. José Múcio Monteiro, e do Acórdão 3694/2014-TCU-Segunda Câmara, rel. André de Carvalho) .
6.7. No caso vertente, as provas da conduta imprópria da responsável estão sobejamente demonstradas, uma vez que constam nos autos todas as notas fiscais por ela subscritas relativas às despesas glosadas (peça 3, p. 184-189, 164-171, 200-201, 206-207, 220-221 e 226-227) .
6.8. Portanto, devem ser rejeitadas as alegações que propugnam pelo afastamento da responsabilidade da recorrente em virtude de ter ocupado cargo temporário à época dos fatos.
CONCLUSÃO
7. Das análises anteriores, ante os elementos constantes destes autos, o contexto normativo e as diretrizes jurisprudenciais aplicáveis ao caso, conclui-se:
 (i) não ter ocorrido a prescrição do débito (itens 5.) ;
 (ii) ter havido responsabilidade da recorrente pelo débito (itens 6.) ;
7.1. Por todo o exposto, propõe-se a negativa de provimento ao recurso, visto que não carreados argumentos que possuam o condão de alterar a decisão vergastada. 
PROPOSTA DE ENCAMINHAMENTO
8. Ante ao exposto, submetem-se os autos à consideração superior, propondo-se, com fundamento nos arts 32, inciso I, e 33 da Lei 8.443/1992 e art. 285 do RI/TCU:
a) conhecer do recurso de reconsideração interposto pela Sra.  Lucia Helena da Silva Feio e, no mérito, negar-lhe provimento;
b) dar ciência do acórdão que for prolatado ao recorrente e aos demais interessados, ressaltando-se que o relatório e o voto que o acompanharem podem ser consultados no endereço www.tcu.gov.br/acordaos, no dia seguinte ao de sua oficialização.

8.1. Endel Elson Correa Coelho (15.984/OAB-PA) e outros.  
8.2. Nathalia Carolina Alves Begot (19200/OAB-PA).  
8.3. Marcello Augusto Robledo Prado Sá (18895/OAB-PA) e outros;  
8.4. Dennis Verbicaro Soares (9685/OAB-PA) e outros.

Procuradora-Geral Cristina Machado da Costa e Silva.

TOMADA DE CONTAS ESPECIAL. CONVÊNIO. NÃO COMPROVAÇÃO DA REGULAR APLICAÇÃO DOS RECURSOS DISPONIBILIZADOS. CONTAS IRREGULARES. DÉBITO. PRESCRIÇÃO DA PRETENSÃO PUNITIVA. RECURSO DE RECONSIDERAÇÃO. CONHECIMENTO. NÃO PROVIMENTO.

TOMADA DE CONTAS ESPECIAL (TCE)

Secretaria de Recursos (SERUR); Secretaria de Controle Externo de Tomada de Contas Especial (SecexTCE).

Trata-se de recurso de reconsideração interposto por Lucia Helena da Silva Feio contra o Acórdão 11460/2019-TCU-Primeira Câmara, por meio do qual teve contas julgadas irregulares e foi condenada em débito solidariamente com Antônia Lúcia da Silva Palheta Ferreira e com Joaquim Alcides Coelho Queiroz, com fulcro no art. 16, inciso III, alíneas "b" e "c", da Lei 8.443/1992.
A recorrente foi responsabilizada na condição de Diretora Administrativa da Secretaria de Saúde de Ananindeua/PA, por ter atestado o recebimento dos bens adquiridos no âmbito do Programa Expansão da Saúde da Família (Proesf) , repassados no exercício de 2003. Os bens não foram localizados posteriormente, como assentado no Relatório da Auditoria 5582/2007, do Denasus.
Irresignada, Lucia Helena da Silva Feio aduz que: (i) não era ordenadora de despesas em dezembro de 2003 e janeiro de 2004, período em que a auditoria do Denasus foi realizada; (ii) foi contratada precariamente como servidora por quatro meses, período em que ocupou a função de diretora administrativa da Secretaria de Saúde; (iii) somente foi citada como responsável nos autos em 7/2/2018, aplicando-se a prescrição quinquenal ditada pelo art. 23, inciso I, da Lei 8.429/1992 e a regra do art. 6º, inciso II, da IN TCU 71/2012, que dispensa a instauração de TCE quando transcorrido prazo superior a dez anos desde os fatos até a notificação do responsável; (iv) o Supremo Tribunal Federal fixou, no âmbito do MS 35971/DF, prazo prescricional de cinco anos. Requer, por fim, seja excluída da relação processual (peça 87) .
A Serur refutou todas as alegações recursais da recorrente e propugnou pelo não provimento do recurso, no que contou com a anuência do Parquet.
Ao tempo em que ratifico o exame de admissibilidade consignado à peça 92, adoto os pareceres emitidos nos autos como razões de decidir, sem prejuízo das considerações que faço.
Não merece acolhida a arguição de prescrição deste processo de contas especiais, haja vista que, do art. 37, § 5º, in fine, da Constituição Federal, decorre o entendimento firmado pelo Enunciado 282 da Súmula de Jurisprudência do TCU, segundo o qual as ações de ressarcimento movidas pelo Estado contra os agentes causadores de danos ao Erário são imprescritíveis. Nesse sentido, há farta jurisprudência do STF.
No que concerne à suposta ausência de responsabilidade da recorrente, em razão do vínculo precário que estabeleceu com a gestão municipal, oportuno registrar que não foram trazidas provas hábeis a desconstituir o fato que a chamou a estes autos, a saber, ter atestado o recebimento de bens adquiridos com os recursos federais repassados, não localizados posteriormente pelo Denasus. 
Devido registrar, ainda, que a conduta inquinada à recorrente não se confundiu com a de ordenador de despesa, mas foi decisiva para a conclusão do processamento da despesa, e consequente pagamento, como registrado no voto que fundamenta o acórdão recorrido.
Feitas tais considerações, nego provimento ao recurso interposto por Lucia Helena da Silva Feio e VOTO para que este Tribunal adote a deliberação que ora submeto à apreciação deste Colegiado.
TCU, Sala das Sessões Ministro Luciano Brandão Alves de Souza, em 26 de maio de 2020.
WALTON ALENCAR RODRIGUES 
Relator